臺灣高等法院刑事判決　　　　　　　　94年度上訴字第1068號
上　訴　人
即　被　告　丁○○
指定辯護人　周佳弘 律師
上列上訴人因強盜案件，不服臺灣桃園地方法院93年度訴字第14
90號，中華民國93年11月23日第一審判決（起訴案號：臺灣桃園
地方法院檢察署93年度偵字第5695號），提起上訴，本院判決如
下：
    主  文
原判決關於丁○○部分撤銷。
丁○○意圖為自己不法之所有，結夥三人以上，以強暴至使不能
抗拒，而取他人之物，處有期徒刑柒年。
    事    實
一、丁○○與乙○○（已據原審判處有期徒刑七年二月確定）係
    鄰居、朋友關係，九十二年五月六日或七日之某日晚間約十
    時左右，乙○○駕駛車牌號碼不詳深色之自用小客車，搭載
    丁○○、丙○○（業經原審判處有期徒刑七年二月，上訴本
    院後撤回上訴已確定）出外，於當晚十時四十分許，行經甲○○在桃園縣龜山鄉大崗村二十三鄰三十四之五號所經營之
    「來友雜貨店」之際，丙○○在車內向乙○○稱其曾經在該
    雜貨店把玩彈珠檯賭博，伊身上有新臺幣（下同）三百元，
    要進入該店玩彈珠檯賭錢，如果無法贏錢，就要動手行搶等
    語，丁○○耳聞其等之對話未表示反對意思，乙○○遂在該
    雜貨店外約三、四公尺處停車，基於意圖為自已不法之所有
    之犯意聯絡，結夥三人，一起下車進入該雜貨店內，由乙○○、丙○○把玩彈珠檯，丙○○並向老闆甲○○購買香菸，
    丁○○於進入雜貨店四處觀看後即先行步店外，在門口把風
    。約十分鐘後，丙○○、乙○○二人起身，由丙○○將甲○○之上衣反掀至頭部，以此強暴之手段，至使甲○○不能抗
    拒，由乙○○強取甲○○所有放置於櫃檯抽屜內之零錢約二
    千餘元得手，迨跑至其停放雜貨店外之自小客車時，搶得之
    零錢有些掉落地上，丁○○見狀幫忙撿拾後，三人駕駛上開
    車輛逃離開現場，以強盜所得之二千餘元購買毒品海洛因、
    安非他命，在住處附近之空地停車場，於車上一同施用後離
    去。嗣經桃園縣警察局大園分局員警調查他案發現上情，借
    提乙○○、丁○○到案說明，始查獲上情。
二、案經桃園縣政府警察局大園分局報告臺灣桃園地方法院檢察
    署檢察官偵查起訴。
    理    由
一、上訴人即被告丁○○供承案發當日與已判決確定之被告乙○○、丙○○一同前往被害人甲○○經營之上開雜貨店等情不
    諱，惟否認有何強盜犯行，於原審辯稱：伊在車內時，並未
    聽到乙○○說要行搶，案發當時只有乙○○、丙○○在雜貨
    店內強盜被害人，伊並未在雜貨店內，亦不知店內發生何事
    ，伊與乙○○、丙○○二人並無犯意之聯絡，且並未與乙○○、丙○○二人用強盜的財物購買毒品施用。在本院另辯稱
    ：伊供出乙○○、丙○○二人涉犯本案，所以他們硬咬伊知
    情參與云云。
二、經查，共犯乙○○如何於上開時間，駕駛前述自小客車搭載
    被告丁○○及共犯丙○○出外，行經被害人甲○○上址雜貨
    店時，丙○○在車內向乙○○陳稱其曾經在該雜貨店把玩彈
    珠檯賭博，身上有三百元，要進入該雜貨店把玩賭錢，如果
    無法贏錢，就要動手行搶等語，丁○○在車內亦耳聞其事未
    表示意見，乙○○遂將車停在該雜貨店外約三、四公尺遠處
    ，三人一起下車進入該店內，由乙○○、丙○○把玩彈珠臺
    ，丙○○並向甲○○購買香菸，被告丁○○則先行步出雜貨
    店，在門口把風。約十分鐘後，丙○○、乙○○二人起身，
    由丙○○將甲○○之上衣反掀至頭部，由乙○○強取甲○○
    放置於櫃檯抽屜內之零錢約二千餘元得手逃逸，其二人跑至
    停放在雜貨店外之自小客車旁時，強盜所得之零錢有一部分
    掉落在地，被告丁○○見狀乃幫忙撿拾，三人即駕車逃離現
    場，並以強盜所得購買毒品安非他命、海洛因，在住處附近
    空地停車場，於車上一同施用後離去等情，此業據共犯乙○○、丙○○經以證人身分在原審結證明確（見原審卷第九十
    四頁至第九十七頁、第九十九頁至第一0二頁、第一0四至第
    一0七頁第一行）。證人即被害人甲○○於偵查中證述：「
    九十二年五月六、七日晚上十點四十分在龜山鄉大崗村二三
    鄰三四之五號店內被搶，當時有三名男子進來，其中一男子
    買一香菸：；，看到沒有人就把我衣服從後拉起蓋我的頭，
    ：：，另一位就打開抽屜，拿了錢二千多元，另一位在把風
    。等我把衣服翻過來人都跑掉了。」等語綦詳（見偵字第五
    六九五號卷第六十七至六十八頁）。互核一致，復有被害人
    指稱遭強盜財物之抽屜所拍攝照片二張存卷可參（見同上偵
    查卷第十九頁）。凡此，已足認被害人甲○○確有於上開時
    地被強盜財物零錢二千餘元之事實。
三、依上開證人就本件強盜財物經過所為之證述，其中丙○○將
    被害人之上衣反掀至頭部；乙○○則是動手強取抽屜內零錢
    之人。而在雜貨店門口者為被告丁○○，當時只有其一人戴
    眼鏡，此並為被告供認無訛（見本院卷第五十五頁）。被害
    人甲○○固指證在屋外之歹徒未戴眼鏡，屋內其中一位歹徒
    有戴眼鏡，而與本件在雜貨店外之被告丁○○戴眼鏡，其餘
    丙○○、乙○○未戴眼鏡之實情不符。但依被告丁○○供述
    案發當日，其於乙○○、丙○○進入雜貨店內後，伊亦進去
    要購買檳榔等情，則被害人對於歹徒中一人戴眼鏡在店內留
    有印象，而被害人係遭丙○○將其上衣反掀至頭部，是被害
    人在此遭人強盜危急情況中，自不可能將實際狀況清楚記憶
    ，其陳稱在雜貨店外之歹徒係未戴眼鏡者，應屬誤認。又證
    人乙○○於警詢供稱係被告丁○○「動手至抽屜拿取銅幣」
    （見同上偵查卷第六頁），已據其於偵審中澄清此部分之供
    述並非實在，並迭稱係伊動手取走零錢等情不移。是被告丁○○在乙○○、丙○○等強盜行為實施中，究竟是否知情參
    與並擔任把風之工作，而應負共同正犯之刑責，厥為本案之
    爭點。
四、卷查被告丁○○於警詢時已坦承目睹共犯乙○○、丙○○等
    人如前述之作案過程明確（見同上偵查卷第十一頁第一至第
    五行）。且被告丁○○與乙○○係鄰居、朋友關係，此據同
    案被告乙○○供明（見同上偵查卷第五頁反面、原審卷第一
    0五頁），案發當日復由乙○○駕車搭載被告丁○○及丙○○一同外出冶遊，足徵其等交情匪淺。當時車內雖有開音響
    ，但已不記得音量大小，此經證人丙○○證述在卷（見本院
    卷第七十五頁）。依通常經驗，行車途中所開之音響，其音
    量應不致於太大聲。是以在車內密閉空間內，乘者彼此間之
    對話應不難耳聞。證人乙○○、丙○○均一致證稱，當丙○○在車內提議要去行搶時，被告丁○○有聽到他們要去行搶
    的對話等語（見原審卷第九十五、一00頁）。依事理及其等
    之關係深厚，上開證言自可採信。被告辯稱伊在車內未聽到
    丙○○向乙○○提議行搶的對話云云，即無足取。被告丁○○對於要去行搶一事，並未有表示反對意思，此亦據證人乙○○、丙○○證述一致（見原審卷第九十五、一00頁）。其
    三人之後又一起趨車前往進入被害人所經營之雜貨店，於乙○○、丙○○在店內把玩彈珠檯及購買香菸預備動手行搶之
    際，被告即先行走出店外抽煙流連於門口，此復為被告丁○○所不否認。證人丙○○、乙○○及甲○○等人，均一致指
    證在雜貨店門外之被告丁○○係擔任把風工作，業如前述。
    證人甲○○於偵查中並證稱：「（為何認為外面的人在把風
    ？）因為他東張西望，好像在注意甚麼。：。」（見同上偵
    查卷第六十九頁）；在本院結稱：「他們三人一進來就四處
    看，後來有一個人走出店外，在店門口走來走去。」（見本
    院卷第一0三頁）。此與證人乙○○在原審結證稱：「（你
    們行搶時，丁○○在做甚麼？）丁○○在店外走來走去，東
    張西望，幫我們把風，就是把風。」等語一致（見原審卷第
    九十五頁）。證人甲○○在本院證稱；「被搶的零錢放在抽
    屜內，用塑膠袋裝放，塑膠袋封口沒有綁起來。」（見本院
    卷第一0一頁）。依此情形，則證人乙○○證稱伊搶得之零
    錢，（逃跑時）有散落在車旁地上，被告丁○○有幫忙撿拾
    等語（見原審卷第九十六頁、本院卷第七十七頁），應無不
    實。衡以被告丁○○幫忙撿拾乙○○搶得掉落地上之零錢，
    足徵其事前知情，又觀其事中在雜貨店門口之行止情狀，顯
    在排除犯罪障礙，助成犯罪之實現，而為本件強盜之把風行
    為。至搶得之零錢，均係用以購買毒品海洛因及安非他命，
    由其三人一起施用等情，亦經證人乙○○、丙○○證稱屬實
    （見原審卷第九十四、九十九頁），亦見其三人強盜後一同
    分贓。依案發當時為深夜，由年僅二十餘歲年輕力壯之丙○○，將年逾六十歲被害人甲○○身穿之上衣掀至頭部等情，
    已足以壓抑被害人之自由意思至使不能抗拒之程度，而由乙○○強取財物，自具不法所之意圖。凡此，足證被告丁○○
    在本件強盜犯行擔任把風，自與共犯乙○○、丙○○間有犯
    意聯絡及行為分擔甚明。被告丁○○以前開情詞置辯，核非
    可採。按證人之陳述有部分前後不符，或相互間有所歧異時
    ，究竟何者為可採，法院仍得本其自由心證予以斟酌，非謂
    一有不符或矛盾，即應認其全部均為不可採信；若其基本事
    實之陳述，果與真實性無礙時，則仍非不得予以採信。雖證
    人甲○○證述把風者有按住電話不讓伊打電話；證人乙○○
    證稱被告丁○○有動手一起拿錢等情（見同上偵查卷第六十
    九頁、第八十二頁），經查均與實情有所不合。又證人乙○○、丙○○在本院就有關如何以強盜所得購買毒品，及何人
    施用海洛因，何人施用安非他命，暨車內是否本已有毒品等
    枝節之證述；被害人被搶之零錢究竟是放在盒子內，或如證
    人甲○○所稱係以未封口之塑膠袋裝放等細節，略有不符。
    但綜合全案證據資料，除去前此部分歧異之證言，其基本事
    實之陳述與真實性一致，仍無礙於上開事實之認定。事證明
    確，被告強盜犯行，堪以認定。
五、按刑法上所謂結夥三人以上係指有共同犯罪之故意，結為一
    夥而言。把風行為，在排除犯罪障礙，助成犯罪之實現，在
    合同意思範圍內分擔犯罪行為之一部，故亦係共同正犯而應
    計入結夥之內（最高法院七十二年度台上字第三二０一號判
    決意旨參照）。核被告所為，係犯刑法第三百二十八條第一
    項之強盜罪，而有同法第三百二十一條第一項第四款情形，
    應成立刑法第三百三十條第一項之加重強盜罪。被告與已判
    決確定之乙○○、丙○○間就上開強盜犯行，互有犯意聯絡
    及行為分擔，皆為共同正犯。被告於九十三年二月二日警詢
    時僅供出係共犯乙○○、丙○○於上開時、地強盜被害人甲○○之財物（見同上偵查卷第十頁），並非陳述自己強盜之
    犯罪事實，核與自首之要件不相符合，自無從得邀自首減刑
    之寬典。
六、原審就被告丁○○部分，據以論科，雖非無見。然查，本件
    強盜犯罪行為之分工實施，係由被告丁○○擔任把風，共犯
    丙○○抑壓被害人至不能抗拒，由共犯乙○○強取抽屜內之
    財物即零錢二千餘元，已如前述。原判決事實欄亦同此認定
    ，惟理由欄則一併援引共犯乙○○在警詢所陳由「丁○○動
    手至抽屜拿取銅幣」之供述（見原判決第七頁），資為被告
    論罪之依據，有事實與理由相互矛盾之違誤。本件強盜一案
    ，係警方另案借提被告，經由被告之供述始查獲共犯乙○○
    、丙○○二人，再由被害人及共犯之指證，始知被告亦共同
    涉案。按被告基於「不自證己罪」原則，原無真實供述之義
    務，原審疏未審究及此，徒以被告否認犯罪，因而量處較共
    犯乙○○、陳前憬為重之刑期，自有失衡。被告上訴意旨，
    仍執前詞，否認犯罪，雖無可取。惟原判決關此部分既可議
    ，自屬無可維持，應予撤銷改判。爰審酌被告強盜被害人雜
    貨店櫃臺內之零錢，係用以購買毒品與共犯一起吸食之犯罪
    動機、目的，被告參與強盜財物犯罪之手段止於在場把風，
    對被害人之生命、身體造成重大危害，惡性不輕，所得財物
    約二千餘元，被害人財產上之損害不大，及其犯後態度等一
    切情狀，量處如主文第二項所示之刑。
據上論斷，應依刑事訴訟法第三百六十九條第一項前段、第三百
六十四條、第二百九十九條第一項前段、刑法第二十八條、第三
百三十條第一項，判決如主文。
本案經檢察官呂丁旺到庭執行職務。
中　　華　　民　　國　　94　　年　　6 　　月　　30　　日
　　　　　　　　　刑事第二十一庭審判長法　官  溫耀源
　　　　　　　　　　　　　　　　　　  法　官  邱同印
　　　　　　　　　　　　　　　　　　  法　官  吳  燦
以上正本證明與原本無異。
如不服本判決，應於收受送達後十日內向本院提出上訴書狀，其
未敘述上訴之理由者並得於提起上訴後十日內向本院補提理由書
（均須按他造當事人之人數附繕本）。
          　　　　　　　　　　　　　　書記官  陳靜姿
中　　華　　民　　國　　94　　年　　6 　　月　　30　　日
附錄：本案論罪科刑法條全文
刑法第三百三十條
犯強盜罪而有第三百二十一條第一項各款情形之一者，處七年以
上有期徒刑。
前項之未遂犯罰之。
